【裁判字號】    99,台上,100
【裁判日期】    990107
【裁判案由】    貪污等罪
【裁判全文】
最高法院刑事判決              九十九年度台上字第一００號
上 訴 人  甲○○  男民國○○年○月○日生
                  身分證統一編號：Ｚ000000000
                  住台灣省高雄縣燕巢鄉○○路382巷11號
選    任
辯 護 人  許清連律師
          李錦臺律師
          楊靖儀律師
上 訴 人  乙○○  男民國○○年○○月○○日生
                  身分證統一編號：Ｚ000000000
                  住高雄市○○區○○街18號
          丁○○  男民國○○年○月○○日生
                  身分證統一編號：Ｚ000000000
                  住高雄市○○區○○街18巷5號
          丙○○  男民國○○年○月○日生
                  身分證統一編號：Ｚ000000000
                  住台灣省高雄縣鳥松鄉○○街110巷13號
          戊○○  男民國○○年○月○○日生
                  身分證統一編號：Ｚ000000000
                  住高雄市○○區○○路252號
上列上訴人等因貪污等罪案件，不服台灣高等法院高雄分院中華
民國九十七年十月三日第二審判決（九十七年度上訴字第五六一
號，起訴案號：台灣高雄地方法院檢察署九十一年度偵字第七九
０九、七九一０、七九一一、七九一二、七九一三、二五二三三
、一０九六三、二五二三二、二五二三一、二五二三０、二五二
二九、一０九六八、一０九六五、二五二二八、二五二二七、二
五二二六、二五二二五號），提起上訴，本院判決如下：
    主  文
原判決關於丙○○共同連續對於職務上之行為收受賄賂（即原判
決事實欄伍、捌部分）、戊○○對於職務上行為收受賄賂、對於
違背職務之行為收受包福彰之賄賂（即原判決事實欄伍、拾壹、
拾貳部分）及甲○○、乙○○、丁○○部分均撤銷，發回台灣高
等法院高雄分院。
其他（即丙○○違背職務收受黃玉琴賄賂、連續違背職務收受呂
慧青、王秀吋賄賂及戊○○違背職務收受陳文進賄賂部分）上訴
駁回。
    理  由
一、撤銷發回（丙○○共同連續對於職務上之行為收受賄賂〈即
    原判決事實欄伍、捌部分〉、戊○○對於職務上行為收受賄
    賂、對於違背職務行為收受包福彰之賄賂〈即原判決事實欄
    伍、拾壹、拾貳部分〉及甲○○、乙○○、丁○○）部分：
本件原判決撤銷第一審關於上訴人甲○○、乙○○、丁○○、丙
○○及戊○○部分科刑之判決，經比較刑法及貪污治罪條例之新
舊規定後，改判仍論處甲○○依法令從事於公務之人員，對於違
背職務之行為，收受賄賂計二罪刑及連續依法令從事公務之人員
，對於職務上之行為，收受賄賂罪刑。論處丙○○共同連續依法
令從事公務之人員，對於職務上之行為收受賄賂罪刑。論處乙○
○共同依法令從事公務之人員，對於違背職務之行為，收受賄賂
罪刑。論處丁○○共同依法令從事公務之人員，對於違背職務之
行為，收受賄賂罪刑。論處戊○○依法令從事公務之人員，對於
違背職務之行為，收受（包福彰交付）賄賂、依法令從事公務之
人員，對於職務上之行為，收受賄賂及共同依法令從事公務之人
員，對於職務上之行為，收受賄賂計三罪刑。並就甲○○、戊○
○、丙○○所犯，依數罪併罰之例，分別定其等應執行之刑。固
均非無見。
惟查：(一)原判決於事實欄貳、一之(一)認定鍾鳳珍因擔心無法通過
汽車駕駛執照之筆試及路考考試，於民國九十一年一月二十八日
，由何豐富聯絡仲介人黃慶發載送鍾鳳珍至高雄市政府建設局高
雄市監理處（下稱高雄市監理處）考照，何豐富向鍾鳳珍表示，
倘支付新台幣（下同）一萬八千元代價，即可為其順利取得汽車
駕駛執照，鍾鳳珍應允之，而與何豐富、黃慶發共同基於關於違
背職務行為行賄公務員，及與時任職高雄市監理處第一科工務員
之上訴人甲○○共同明知為不實之事項，而使公務員登載於職務
上所掌公文書之犯意聯絡，由何豐富在高雄市監理處與甲○○碰
面，甲○○將其利用職務之便所取得筆試試題及答案交付何豐富
，隨後何某在車上將筆試試題及答案交予鍾鳳珍熟記，並向鍾鳳
珍收取現金一萬八千元，除交付仲介人黃慶發五千元外，另轉交
甲○○五千元予以答謝，嗣鍾鳳珍因而以九十五分之高分通過學
科測驗考試，致使不知情之學科考驗員將此作弊所取得之不實成
績登載於其所職掌之普通汽車駕駛執照登記書上，持之向高雄市
監理處不知情之承辦人員行使之，使該承辦人員誤認鍾鳳珍之學
科測驗成績及格，因而核發汽車駕駛執照予鍾鳳珍，足生損害於
公路監理機關對駕駛人考驗及駕駛執照核發之正確性等情。然證
人即高雄市監理處第一科檢驗股股長曾秋蔭於第一審審理時到庭
結證，供稱該監理處考領駕駛執照之筆試試題無法事先知道，無
論係由補習班帶來，或個別考生，其試題均係考試當天當場由監
考官從筆試電腦系統去抓取試題，且每人之試題都不一樣，監考
官只負責操作印試卷，試題係由電腦隨機選定，監考官無法決定
。監考人員係考試當天上午上班前十分鐘由股長指派等語（見一
審卷第二十六、二十七頁）。而鍾鳳珍該次駕照筆試之考驗員並
非甲○○（見二五二三三號偵卷第三頁），則衡情甲○○有否於
考試當天，甚至之前，先行獲知鍾女應考之試題內容及答案，即
頗有可疑。此係對甲○○有利之證據，原判決於理由內並未說明
其何以不足採，以及係依據如何證據而為該項事實認定之理由，
徒以甲○○既舞弊收賄，自當想盡辦法事先取得該筆試資料為由
，乃將之摒棄不採，即未免失之臆測，而有判決理由不備之違法
。(二)原判決事實欄貳、一之(二)認定陳安賜因擔心職業聯結車駕駛
執照之筆試考試無法通過，仲介人蔡光榮於八十九年九月二十五
日，在高雄市監理處向其保證行賄價碼一萬七千元，可通過聯結
車機械常識筆試，陳安賜應允之，而與蔡光榮、方素藝、黃春綿
共同基於關於違背職務行為行賄公務員，並與甲○○共同基於明
知為不實之事項，而使公務員登載於職務上所掌公文書之犯意聯
絡，陳安賜於八十九年九月二十五日先交付蔡光榮賄款六千元，
蔡光榮交代陳安賜留下手機門號，隔天下午再到高雄市監理處，
會有小姐與之聯絡，翌（二十六）日方素藝與蔡光榮見面，蔡光
榮交付方素藝其餘賄款一萬一千元後，方素藝告知陳安賜筆試作
答時，只要依照座位上題目卷上已用「黑點」註記之標準答案，
填寫在答案卷上，即可通過機械常識筆試，取得駕照，並由方素
藝透過黃春綿將其中賄款八千元轉交當天擔任學科筆試監考員之
甲○○；陳安賜於同日依上開舞弊方式作答，因而通過筆試考試
等情。理由內就甲○○此部分行為，認應成立貪污治罪條例第四
條第一項第五款之違背職務收受賄賂罪。然依上開事實，係方素
藝告知陳安賜依題目卷上以「黑點」註記之標準答案，填寫答案
即可，則該題目卷上以「黑點」註記之答案，究係何人所為，與
甲○○有何關係？原判決對此並未加審認明白，致甲○○就此部
分有如何違背職務之行為，尚有不明。乃原判決遽論以「違背職
務」收受賄賂罪，已失其事實依據，而有判決理由矛盾之違誤。
又陳安賜於第一審調查時雖曾證稱題目卷上確有以「黑點」註記
標準答案，伊依照該註記作答，該題目卷係監考人員交伊等語，
原判決理由並據之為甲○○犯罪論據之一（見原判決第二十九頁
）。然陳安賜該次駕照學科筆試之監考人，有甲○○、丙○○二
人（見七九一０號偵卷第五十一頁）。則陳某所指將該有答案註
記之題目卷交伊者，似未必即為甲○○。原判決據為對其不利之
認定，亦嫌速斷。(三)原判決事實認定何楊美霞於九十年十二月二
十五日，前往高雄市監理處代為檢驗世峰車行委託檢驗車齡已逾
十年之舊車，代檢費用一千元，由甲○○實施驗車，何楊美霞為
順利通過驗車及辦理車輛過戶手續，遂基於對公務員關於職務行
為行賄犯意，於驗車時交付甲○○賄款一百元，請其配合協助，
羅某乃基於職務上行為收受賄賂犯意，收受何楊美霞俗稱「小費
禮數」之賄款一百元，嗣因該舊車性能良好，未經甲○○放水而
順利通過驗車等情。理由內則以何楊美霞於法務部調查局高雄市
調查處（下稱高雄市調查處）調查、第一審及原審審理時之供詞
，佐以何楊美霞之電話監聽譯文，資為認定甲○○確有此職務上
行為收受賄賂犯行之依據（見原判決第三十二頁）。然觀諸何楊
美霞上開電話監聽譯文內容，係渠於九十年十二月二十五日十時
五分許，與一綽號「賢仔」之男子之對話，該男子告以「今天走
二線甲○○就好」，另同日十一時三十分許，係何楊美霞與某男
之對話，何女表示已經驗過了等語（見二五二二五號偵卷第二十
二頁）。此與甲○○當天有否於驗車時向何楊美霞收受一百元賄
款之事實，究有何關聯性，而得為甲○○此一收受賄賂犯行之補
強，不無疑問。原判決既未就此予以說明，亦嫌理由不備。(四)原
審於判決事實欄肆，認定上訴人乙○○與曾家然（另案判決）基
於對於違背職務行為收受賄賂之犯意聯絡，於考生吳秀榕（已另
案判處罪刑，並宣告緩刑二年確定）在「大新汽車駕訓班」參加
考照訓練時，擔任其汽車教練之呂清山向其表示參加駕訓保證班
須花費三萬二千元，包含一萬元自排車駕訓費用，倘另支付二萬
二千元疏通監理處主、監考人員，即可幫其順利取得汽車駕駛執
照，經吳秀榕應允之，先於九十一年一月間之不詳時間，在「大
新汽車駕訓班」內，交付二萬二千元予呂清山，而與呂清山基於
對於公務員關於違背職務之行為行賄之犯意聯絡，另與呂清山及
時任高雄市監理處工務員之曾家然、乙○○共同基於明知為不實
之事項，而使公務員登載於職務上所掌公文書之犯意聯絡，由呂
清山與曾家然取得聯繫後，呂清山即向吳秀榕表示於筆試測驗時
，倘遇有不會作答之題目，可詢問筆試考驗員曾家然，再依曾家
然之提示作答，嗣於九十一年一月三十一日，吳秀榕在高雄市監
理處參加筆試測驗時，遇有不會作答之題目，即詢問曾家然，曾
家然則違背其筆試監考職務，提示吳秀榕正確答案；又吳秀榕筆
試通過後，於同（三十一）日參加路考，斯時擔任考驗員之乙○
○並於考試時違背其監考職務，不斷指導吳秀榕，要其安心駕駛
不要緊張，考試中間同時告訴吳秀榕有那些應試地方要特別注意
技巧，俟吳秀榕通過筆試及路考考試，曾家然、乙○○二人即將
其筆試學科分數為一百分、路考術科分數為七十四分之不實事項
登載於職務上所掌之「普通汽車駕駛執照登記書」之公文書上，
並持之向高雄市監理處行使，使該處不知情之承辦公務員，以為
吳秀榕之筆試及路考成績及格，因而核發汽車駕駛執照，足以生
損害於公路監理機關對駕駛人考驗及核發駕駛執照之正確性。呂
清山於吳秀榕通過筆試考試後，經由曾家然在高雄市監理處內轉
交四千元賄款予乙○○等情。然其論罪理由內認乙○○所為，係
牽連犯貪污治罪條例第四條第一項第五款之違背職務收受賄賂罪
及刑法第二百十六條、第二百十三條、第二百十四條之罪，應從
一重依違背職務收受賄賂罪處斷。但並未說明渠與曾家然就上開
所犯，有犯意聯絡、行為分擔為共同正犯之旨（見原判決第六十
一頁），乃於主文欄載稱「『共同』依法令從事公務之人員，對
於違背職務之行為，收受賄賂」，致其主文諭知、事實認定要與
理由之論敘，不相符合，而有判決理由矛盾之違誤。又曾家然於
另案經檢察官提起公訴，認渠就此部分違背職務，經由呂清山向
吳秀榕收受賄款五千元等情（見原審卷(一)第一九七至一九九頁）
。原判決上開事實既認乙○○與曾家然二人就此部分係基於違背
職務收受賄賂之共同犯意所為，則渠等因之收受之賄款，自應合
併計算，共為九千元，原判決事實對曾家然所收受五千元賄款，
未加認定、記載，自嫌疏漏。(五)依原判決事實欄伍之記載，黃武
南於九十一年一月九日，因擔心普通汽車駕駛執照之筆試無法通
過，經方素藝在高雄市監理處向其保證舞弊價碼三萬元，即可通
過汽車考照，黃武南應允之，乃與方素藝、黃春綿、曾家然共同
基於對公務員關於違背職務之行為行求賄賂之犯意聯絡，透過曾
家然關說時任職高雄市監理處工務員之上訴人丙○○、戊○○利
用擔任自用小客車駕駛執照學科測驗考驗員或監考員職務之機會
配合協助，鄭、余二人共同基於對於職務上之行為收受賄賂之犯
意，丙○○並基於對於職務上之行為收受賄賂之概括犯意，共同
允諾必要時在黃武南參加筆試時，於職務上予以協助，但黃武南
於筆試時，因狀況良好，未經監考員丙○○、考驗員戊○○放水
或其他特別指導筆試技巧情事，即順利通過筆試。黃武南於取得
駕照後，依約在高雄市監理處附近車上交付三萬元予方素藝，而
黃春綿事後則在該監理處之福利社內交付丙○○、戊○○每人賄
款各五千元；黃春綿事後另在監理處之福利社內交付約定之四千
元予曾家然收受等情，則丙○○、戊○○二人透過方素藝、黃春
綿、曾家然居間牽線，共向黃武南收受之賄款應為一萬元。乃原
判決於論罪理由內關於丙○○部分，認渠與戊○○共同收受黃武
南之賄款為五千元；另於戊○○部分，則謂渠與丙○○共同收受
黃武南之賄款為一千元等語（見原判決第六十五、六十七頁）。
此與上開認定之事實前後兩歧，亦有判決理由矛盾之違失。(六)原
判決事實欄拾、認定翁世華因擔心聯結車駕駛執照路考考試無法
通過，為能迅速取得聯結車駕駛執照，在監理黃牛王力生之勸說
下，同意除繳交一萬二千元學費外，另支付八千元向主、監考官
行賄，而於九十年三月十二日，由王力生安排翁某前往高雄市○
○○○○路考，由王力生在該監理處之司令台附近交付熟識之高
雄市監理處工務員王飛男一萬元，翁世華、王力生與王飛男乃基
於關於違背職務行為行賄公務員之犯意聯絡，透過王飛男關說路
考考驗員即上訴人丁○○、監考員曾家然，並與劉、曾二人共同
基於明知為不實之事項，使公務員登載於職務上所掌之公文書之
犯意聯絡，另丁○○、曾家然則共同基於違背職務行為收受賄賂
之犯意聯絡，由渠二人於路試時，以向翁世華暗示保證通過路試
、安心開完全程及提醒其要提早轉彎，並於快壓線時，提醒其注
意之實際上未予嚴格扣分之方式，使翁某順利通過路考，嗣劉、
曾二人並將翁某路考術科分數為八十四分之不實事項登載於其等
職務上所掌之「職業汽車駕駛執照登記書」之公文書上，持之向
高雄市監理處行使，使該處不知情承辦公務員陷於錯誤，以為翁
世華之路考成績及格，因而核發汽車駕駛執照，足以生損害於公
路監理機關對駕駛人考驗及核發駕駛執照之正確性。事後王飛南
則將收取一萬元，扣除其二千元關說介紹費，在高雄市監理處內
交付曾家然賄款八千元，再由曾某將其中四千元賄款轉交丁○○
朋分等情。依此，丁○○就本件違背職務收受賄賂，既係與曾家
然共同為之，而原判決於論罪理由內，亦說明渠二人就此有犯意
聯絡、行為分擔，應依共同正犯論處。則基於共同正犯應就全部
犯行負其責任之法理，就渠等共同違背職務所收受之賄賂共八千
元，自應依修正前貪污治罪條例第十條第一、二項規定，宣告由
劉、曾二人連帶沒收追繳，始為適法。乃原判決於論罪理由內謂
丁○○、曾家然二人共同犯罪所得為四千元等語，已與事實認定
不相符合，復以曾某係另案被告，乃未為彼二人應予連帶沒收追
繳之宣告，亦非適法（見原判決第七十四頁）。且原判決理由既
認丁○○與曾家然共同違背職務收受賄賂八千元，所為係犯貪污
治罪條例第四條第一項第五款之違背職務收受賄賂罪，該罪之法
定最輕本刑為有期徒刑十年，乃原判決理由並未說明丁○○所犯
該罪有何減輕其刑之情形，而於主文量處其宣告刑五年六月，已
低於該罪之法定最低刑度，應有判決不適用法則之違誤。(七)依原
判決事實欄壹之二所載，黃春綿係自八十七年起在高雄市監理處
經營福利社，而與上訴人等五人熟識；方素藝則在高雄市苓雅區
○○○路三六七號住處，以經營駕駛執照考試補習班及為人代辦
駕照考驗為業，渠因經常出入高雄市監理處，而與黃春綿熟識，
係以姐妹相稱之好友。乃原判決嗣於事實欄拾貳、認定石允用於
八十五年八月十五日，因擔心汽車駕駛執照之路考考試無法通過
，經方素藝在高雄市監理處向其保證價碼一萬五千元，即可通過
汽車考照之路考考試，石某應允之，交付方素藝一萬五千元，並
與方素藝、黃春綿共同基於對於公務員關於違背職務行為行求賄
賂犯意，戊○○則基於職務上行為收受賄賂之犯意，允諾必要時
將在擔任路考監考員之職務上予以協助，嗣石允用於路考時，因
狀況良好，未經戊○○放水或其他特別指導路考技巧情事，仍順
利考取駕照。而黃春綿事後則於該監理處之福利社內交付約定之
四千元予戊○○收受等情，此與上開事實欄認定黃春綿係八十七
年間起，在高雄市監理處經營福利社，且因之始與戊○○、方素
藝認識等情，即未免前後矛盾，自屬判決違背法令。(八)原審於判
決事實欄拾壹之二，認定包福彰於普通汽車駕駛執照筆試通過後
，方素藝於八十九年九月二十日為使其順利通過路考考試，乃轉
請黃春綿關說戊○○擔任自用小客車駕駛執照術科測驗考驗員之
機會協助配合，包福彰、方素藝、黃春綿共同基於關於違背職務
行為行賄公務員之犯意聯絡，另與戊○○共同基於明知為不實之
事項，而使公務員登載於職務上所掌公文書之犯意聯絡，余某另
基於違背職務行為收受賄賂犯意，於包福彰進行路考時，以在旁
扶助指導，並幫忙操作方向盤之放水方式，讓其得以通過路考，
並將路考術科分數八十分之不實事項登載於職務上所掌之「普通
汽車駕駛執照登記書」之公文書上，持向高雄市監理處行使，使
該處不知情承辦公務員陷於錯誤，以為包福彰之路考成績及格，
因而核發予汽車駕駛執照，足以生損害於公路監理機關對駕駛人
考驗及核發駕駛執照之正確性。黃春綿事後則於該監理處之福利
社內交付約定之四千元予戊○○收受等情，理由內則以包福彰、
方素藝、劉國安之供詞，佐以方素藝於住處經查扣，上載「方小
姐（即方素藝）、包福彰九月二十日下午口試、收三元（即三萬
元）」之便條紙一紙，資為認定戊○○確有該部分犯行之主要論
據。然該便條紙內容，究係何人所寫？如為戊○○以外之人所書
，而屬具有傳聞性質之書面供述證據，依九十二年二月四日修正
，同年九月一日起施行之刑事訴訟法第一百五十九條第一項規定
，原則上應無證據能力。原判決並未說明其如何例外得認為具有
證據能力之情形，乃採為戊○○此部分科刑判決之基礎，自屬採
證違法，且有理由不備之違失。(九)原判決於事實欄貳、二之(二)認
定陳青君於普通汽車駕駛執照之筆試通過後，方素藝於九十年十
二月十九日為使陳青君順利通過路考考試，乃轉請黃春綿要甲○
○利用擔任自用小客車駕駛執照術科測驗考驗員之機會配合，陳
青君、方素藝、黃春綿共同基於對公務員關於「違背職務行為」
行求賄賂之犯意，甲○○則基於「職務上行為」收受賄賂之概括
犯意，允諾必要時在職務上予以協助，嗣陳青君於路考時，因狀
況良好，未經甲○○放水或其他特別指導路考技巧情事，即順利
考取駕照。陳青君與其父陳文進則於取得駕照後，依約在高雄市
監理處附近車上交付三萬元予方素藝，而黃春綿事後則在監理處
之福利社內交付約定之四千元予甲○○收受等情。如果無誤，甲
○○就陳青君、方素藝、黃春綿基於對公務員關於「違背職務行
為」行求賄賂犯意，要求其於陳青君參加路考時，予以協助配合
，既予以允諾，且於事後向黃春綿收受原先約定之賄款四千元，
似徵甲○○與陳青君、方素藝、黃春綿雙方事先已有「違背職務
」而為交付（收受）賄賂之期約。乃原判決於理由內謂陳青君雖
基於對甲○○關於違背職務之行為行賄，但因其路考時狀況良好
，甲○○係基於對於職務上之行為收受賄賂，陳青君並未與甲○
○關於違背職務之行為達成期約、交付賄賂意思之合致，陳青君
應止於對於公務員關於違背職務之行為行求賄賂等語（見原判決
第三十二頁）。此與上開認定之事實前後不相一致，應有判決理
由矛盾之違失。除此，於原判決事實欄伍，認丙○○、戊○○就
考生黃武男部分收受賄款各五千元，於事實欄捌，認丙○○就考
生彭志成部分收受賄款二千五百元，於事實欄拾貳認戊○○就考
生石允用部分收受賄款四千元，亦有同樣情形，均屬理由矛盾之
違法。以上，或係上訴人等五人上訴意旨所指摘，或為本院得依
職權調查之事項，應認原判決關於丙○○共同連續對於職務上之
行為收受賄賂（即原判決事實欄伍、捌部分）、戊○○對於職務
上行為收受賄賂、對於違背職務之行為收受包福彰之賄賂（即原
判決事實欄伍、拾壹、拾貳部分）及甲○○、乙○○、丁○○部
分均有撤銷發回更審之原因。原判決關於上訴人等五人牽連涉犯
行使公文書登載不實罪、行使明知為不實事項，而使公務員登載
於公文書罪及渠等五人不另為無罪諭知部分，基於審判不可分原
則，均應併予發回，附此敘明。
二、上訴駁回部分：
(一)丙○○違背職務收受賄賂（即原判決事實欄陸、柒、玖部分）
  ：
按刑事訴訟法第三百七十七條規定，上訴於第三審法院，非以判
決違背法令為理由，不得為之。是提起第三審上訴，應以原判決
違背法令為理由，係屬法定要件。如果上訴理由書狀並未依據卷
內訴訟資料，具體指摘原判決不適用何種法則或如何適用不當，
或所指摘原判決違法情事，顯與法律規定得為第三審上訴理由之
違法情形，不相適合時，均應認其上訴為違背法律上之程式，予
以駁回。本件原審經審理結果，認為丙○○違背職務收受黃玉琴
、呂慧青、王秀吋賄賂之犯行，罪證明確，因而撤銷第一審各該
部分科刑之判決，經比較刑法及貪污治罪條例之新舊規定後，改
判依行為時即修正前刑法牽連犯、連續犯規定，從一重分別論處
丙○○依法令從事公務之人員，對於違背職務之行為，收受賄賂
及連續依法令從事公務之人員，對於違背職務之行為，收受賄賂
計二罪刑，均已詳敘其調查、取捨證據之結果及憑以認定各該部
分犯罪事實之心證理由。並就上訴人關於各該部分否認之供詞及
其所辯各語認非可採，予以論述。從形式上觀察，原判決就此要
無採證認事違背經驗法則、論理法則或理由不備等違背法令之情
形。原判決就其事實欄柒部分，認定丙○○因擔任高雄市監理處
筆試考驗員，而於八十九年十月三十日違背職務，收受考生黃玉
琴經由監理黃牛黃春綿所交付之賄款五千元等情，已於理由內說
明鄭某此部分所為係牽連犯貪污治罪條例第四條第一項第五款之
違背職務收受賄賂罪、刑法第二百十六條、第二百十三條、第二
百十四條之行使公務員登載不實文書罪及行使使公務員登載不實
罪，應從一重論以違背職務收受賄賂罪。則原判決主文欄關於丙
○○此部分罪名之諭知，顯已說明，要無理由不備及矛盾可言。
而原判決事實認定黃玉琴恐其普通汽車駕照筆試無法通過，於八
十九年十月三十日因方素藝以一萬二千元，向其保證可通過筆試
，乃予應允，並交付該款，黃玉琴嗣果因丙○○於其筆試時違背
職務，予以協助幫忙，得以順利通過考試，經核發普通汽車駕照
，事後黃春綿並交付約定之五千元予丙○○收受等情，雖其論罪
理由內於科刑及沒收欄，將丙○○收受黃玉琴賄賂之日期載為八
十九年十月二十三日，然此應係原審就該日期所為文字之顯然誤
載，既於該部分科刑判決之本旨及全案情節不生影響，要屬事實
審法院得依司法院釋字第四十三號解釋意旨，本於職權或聲請，
予以裁定更正之問題，尚不能執之指原判決此部分為違背法令。
又依原判決事實欄陸之二之記載，係認呂慧青在普通汽車駕照筆
試通過後，方素藝於九十一年一月二十三日為使呂慧青順利通過
路考考試，轉請黃春綿關說丙○○擔任自用小客車駕駛執照術科
測驗考驗員之機會協助配合，呂慧青、方素藝、黃春綿乃共同基
於關於違背職務行為行賄公務員之犯意聯絡，另與丙○○共同基
於明知為不實之事項，而使公務員登載於職務上所掌之公文書，
丙○○另基於違背職務行為收受賄賂之概括犯意，於呂慧青考完
筆試後，方素藝帶呂慧青至高雄市監理處福利社旁，告訴呂慧青
考照車輛是五號車，進行路考前，丙○○親自駕車帶呂慧青先繞
場一圈熟悉路考場地，在正式路考時，甚至幫忙呂慧青踩煞車，
防止其車速過快，使呂慧青得以通過路考，並將路考術科分數為
九十分之不實事項登載於其職務上所掌之「普通汽車駕駛執照登
記書」之公文書上，持之向高雄市監理處行使，使該處不知情之
承辦公務員陷於錯誤，以為呂慧青之路考成績及格，因而核發汽
車駕駛執照，足以生損害於公路監理機關對駕駛人考驗及核發駕
駛執照之正確性。黃春綿事後則於該監理處福利社內交付約定之
四千元予丙○○收受等情，則方素藝、黃春綿二人於本件既擔任
監理黃牛，居間為呂慧青出面找丙○○擔任呂女之路考考驗員，
而與呂慧青共同行賄丙○○，鄭某並從中違背其職務，以協助呂
慧青通過考試，則方、黃二女以及協助呂慧青通過普通汽車駕照
筆試之劉國安於呂慧青交付之一萬五千元，分得其部分款項，以
為報酬，事屬當然，至渠等因之各別分得若干，要於丙○○本件
違背職務收受賄賂犯行之成立不生影響，亦不能以黃春綿於高雄
市調查處調查時所供伊每位考生獲得一千元報酬，方素藝且稱渠
全套包括筆試及路考，向每位考生收取二萬三千元至三萬元不等
，其中筆試部分給付劉國安七千元至一萬元，路考部分則交予黃
春綿五千元至九千元等語，即認方素藝於呂慧青交付之一萬五千
元中，未取得分文。則原審對之未加調查，亦不能認有證據調查
職責未盡之違法。是丙○○上訴意旨就此違背職務收受賄賂部分
，以上情指摘原判決違背法令，顯與法律規定得為第三審上訴理
由之違法情形，不相適合，依上開說明，此部分上訴違背法律上
程式，應予駁回。
(二)戊○○違背職務收受賄賂（即原判決事實欄拾參）部分：
查第三審上訴書狀，應敘述上訴之理由，其未敘述者，得於提起
上訴後十日內補提理由書於原審法院，已逾上述期間，而於第三
審法院未判決前仍未提出上訴理由書狀者，第三審法院應以判決
駁回之，刑事訴訟法第三百八十二條第一項、第三百九十五條後
段規定甚明。原判決撤銷第一審關於戊○○違背職務收受陳文進
賄賂部分科刑之判決（即原判決事實欄拾參部分），改判仍論處
戊○○依法令從事公務之人員，對於違背職務之行為，收受賄賂
罪刑。戊○○不服雖於九十七年十月二十四日提起上訴並於同年
十一月十日補提上訴理由狀，然就該違背職務收受陳文進賄賂部
分，則未敘述其上訴理由，迄今逾期已久，於本院未判決前仍未
提出，依上開規定，此部分上訴自非合法，應予駁回。
據上論結，應依刑事訴訟法第三百九十七條、第四百零一條、第
三百九十五條，判決如主文。
中    華    民    國  九十九  年    一    月    七    日
                      最高法院刑事第十二庭
                          審判長法官  黃  一  鑫
                                法官  張  春  福
                                法官  林  勤  純
                                法官  李  錦  樑
                                法官  陳  國  文
      本件正本證明與原本無異
                                      書  記  官
中    華    民    國  九十九  年    一    月   十五   日
                                                     ｍ

司法院資訊處製作；財團法人民間司法改革基金會備份。
